最高法院民事判決　　　　　　　　　　　　　　　　九十一年度台上字第八八○號
　　上　訴　人　甲○○
　　訴訟代理人　藍松喬律師
　　被 上訴 人　乙○○
　　訴訟代理人　廖珠蓉律師
右當事人間因租佃爭議事件，上訴人對於中華民國八十九年七月三十一日台灣高等法
院第二審更審判決（八十九年度上更(一)字第三八號），提起上訴，本院判決如左：
    主  文
原判決除假執行部分外廢棄，發回台灣高等法院。
    理  由
本件原審維持第一審所為上訴人敗訴之判決，駁回其上訴，無非以：依原審履勘現場
之結果，及證人邱炳輝所證，被上訴人在其承租坐落桃園縣中壢市○○段（下稱內壢
段）三三二八、三三二九號（重測前為四三九之三、四三九之二八號）土地上蓋建之
磚造房屋暨石棉瓦屋（下稱系爭建物），係將舊有破損農舍拆除後，在原基地所重建
，主要仍供作農舍使用，而非作為工廠。衡諸時下農村社會轉型為現代化機械化之耕
作、生活現況，紛將古老土角屋改成磚造屋，傳統曬穀場改為大型石棉瓦屋供室內烘
穀及儲置各種現代化耕耘、收割等機具之趨勢，被上訴人於舊有農舍破損後改建附屬
有客廳、廚房、房間之房舍，乃方便其日常農耕及維持基本作息生活所必需，自仍屬
農舍。又被上訴人為因應烘穀及儲置機具、肥料，加高石棉瓦屋以利機械吊架之使用
，亦屬供為農舍之使用，尚無不繼續從來便利耕作使用之情事。此與被上訴人在自有
同段三三二六、三三二七號土地上興建之三棟房舍供其三子分家立業居住使用，並無
排斥性，即無最高法院六十四年台上字第五七一號判例適用之餘地，且與認定系爭建
物是否作為農舍使用無涉。被上訴人抗辯：系爭建物仍係繼續從來之用途作為農舍使
用，伊無不自任耕作之情事云云，堪以採信。從而，上訴人依耕地三七五減租條例第
十六條第一、二項之規定，請求被上訴人拆屋還地，即非有據，不應准許等詞，為其
判斷之基礎。
查上訴人於起訴伊始，即提出前於八十一年間所拍攝之現場照片，主張：被上訴人蓋
建系爭石棉瓦屋，供其子作為焊接鐵工廠使用，其內裝設有吊車、鐵材平台、焊接等
設備，絕非農舍云云（見一審卷一○頁背面、一二頁；原審卷一一一頁）。而審諸原
審及第一審現場勘驗筆錄僅記載：坐落桃園縣中壢市內定里十鄰七十七號磚造房屋與
石棉瓦屋連在一起、磚造房屋現由乙○○夫妻在居住，石棉瓦屋內則放有烘乾燥機，
輾米機，及一些鐵製品，磚造房屋內隔有客廳、廚房與二間房間，門前道路為柏油路
面，該道路係土地重劃後開闢，石棉瓦屋對面有空置豬舍，旁有雞舍，雞舍後面有一
排竹子樹林作成之圍籬，房屋前空地種有蔬菜，旁邊為農田等情（見原審卷四三頁；
一審卷二一、二三頁）。反就被上訴人所不爭執之上揭吊車、鐵材平台等設備如何裝
置，究係供何用途使用等節，均無任何履勘結果之記載。乃原審就此未詳調查審認，
遽謂該石棉瓦屋係供被上訴人放置各種現代化農耕機具，及屋內吊架係便利現代化農
業機具之使用以節省人力，均為現代化機械化農村生活所導致之必然結果，進而推定
系爭建物係屬農舍，被上訴人無不自任耕作之情事等詞，而為上訴人不利之判決，自
嫌速斷，且有認定事實不憑證據之違法。上訴論旨，指摘原判決不當，求予廢棄，非
無理由。又兩造間原訂有耕地租約之內壢段四三九之二八、四三九之三號土地，其承
租面積分別為○‧三三九六甲、一‧○九九九甲，重測後變更為內壢段三三二八、三
三二九號，面積依序為○‧○六七二公頃、○‧○五三六公頃。則重測前、後之面積
既有不同，重測後之土地是否均在原承租範圍？倘系爭建物非在原承租土地之範圍，
上訴人可否依耕地三七五減租條例之規定為主張？如三三二八、三三二九號土地仍在
原承租之範圍，而該土地已於五十九年間依法編定為「建」地，是否僅生上訴人可依
同條例第十七條第一項第五款規定為終止租約之問題？案經發回，宜注意及之。
據上論結，本件上訴為有理由，依民事訴訟法第四百七十七條第一項、第四百七十八
條第一項，判決如主文。
中      華      民      國    九十一    年      五      月      九      日
                              最高法院民事第七庭
                                  審判長法官  蘇  茂  秋
                                        法官  徐  璧  湖
                                        法官  曾  煌  圳
                                        法官  沈  方  維
                                        法官  黃  義  豐
      右正本證明與原本無異
                                              書  記  官
中      華      民      國    九十一    年      五      月    二十四    日
